【裁判字號】    97,台上,5017
【裁判日期】    971009
【裁判案由】    偽造有價證券
【裁判全文】
最高法院刑事判決            九十七年度台上字第五０一七號
上  訴  人  台灣高等法院台中分院檢察署檢察官
被      告  甲○○
上列上訴人因被告偽造有價證券案件，不服台灣高等法院台中分
院中華民國九十四年十二月二十九日第二審判決（九十四年度上
訴字第二０九一號，起訴案號：台灣台中地方法院檢察署九十四
《原判決誤載為九十一》年度偵續一字第一五號），提起上訴，
本院判決如下：
    主  文
原判決撤銷，發回台灣高等法院台中分院。
    理  由
本件原判決撤銷第一審不當之科刑判決，變更起訴法條，改判論
處被告甲○○為他人處理事務，意圖為自己不法之利益，而為違
背其任務之行為，致生損害於本人之財產罪刑，固非無見。
惟查：原判決以告訴人賴董星雖否認有授權被告簽發，發票日為
民國八十六年十月二十一日，金額新台幣（下同）六十萬元，到
期日為八十七年十月二十一日及發票日為八十七年十二月一日，
金額一百萬元，到期日為八十八年十二月一日，發票人均為賴董
星之本票二張（下稱本件二張本票），然依卷附賴董星與被告所
設定之二百萬元本金最高限額抵押權（下稱本件抵押權）契約書
記載，其內有關「清償日期」、「遲延利息」、「權利存續期間
」、「交付利息日期及其方法」等欄，均約定「於票據內訂定」
。而賴董星於檢察官偵查中已坦陳曾簽發金額為六十萬元之本票
一張；於第一審準備程序中又陳稱其當初提供土地給被告設定本
件抵押權時，尚未向被告借錢，但曾簽發金額為二百萬元並已蓋
妥印章之本票一張予被告，約定俟其需要時再拿錢，不久之後，
其始向被告借取六十萬元，當時係開具並交付金額為六十萬元之
借據一紙，而非簽發本票，本件二張本票確係被告所偽造；嗣於
第一審審理時復證稱其於本件抵押權設定時，確有簽發金額為二
百萬元之本票各等語，由此可知，於本件抵押權設定後，確有簽
發本票情事，賴董星雖稱前開本票係其所簽發，且未授權被告簽
發本票云云，然其與被告間當時既無債權債務關係，應無親自簽
發本票之必要，但基於信賴關係，委託被告簽發本票，即非無可
能，說明被告辯稱係賴董星授權伊簽發本件二張本票，應非無稽
。另以被告於九十年十月十二日寄予賴董星之郵局存證信函已記
載：「台端提供土地五筆，……設定金額本金最高限額二百萬元
正，供本人作為擔保，實際借款為一百六十萬元正，並開借據二
張無誤，即日起本人同意將該抵押權讓與李洪素鑾女士，……煩
請台端將應償還之債務全部，交由李洪素鑾女士收取，特此通知
」等語，賴董星復不否認該存證信函所載地址：台中市○○區○
○里○○路四二八號四樓之二，係其女兒之住處，倘本件二張本
票係被告所偽造，被告應不敢將轉讓本件抵押權之事，以存證信
函通知賴董星或其家人。況賴董星亦坦認有收受法院拍賣抵押物
之裁定，該裁定並已明確載述，李洪素鑾持有賴董星所簽發之本
件二張本票，足見賴董星應已知悉有該二張本票存在，且其於台
灣彰化地方法院拍賣抵押物之執行事件中，曾於九十一年十月一
日至該法院，就抵押物所訂之拍賣底價表示意見，卻未對本件二
張本票之真偽提出異議等理由，據謂賴董星指述被告未經獲得其
授權而偽造本件二張本票乙節，應不足採信（見原判決第三頁第
十行至第四頁第十八行）。惟依卷存本件抵押權之設定契約書載
示，其上關於「債務清償日期」、「遲延利息」、「權利存續期
限」、「交付利息日期及方法」等欄內，雖均記載「於票據內訂
定」（見偵續字第五０號卷第十三頁）。然本件抵押權於設定登
記時，並未提出任何票據，而登記機關於受理抵押權設定登記申
請時，依據土地登記規則第三十四條規定，僅須檢附登記原因證
明文件即抵押權設定契約書，至該契約書內容如「債務清償日期
」等欄之記載，則屬當事人約定之事項，並未再要求申請人提出
票據以為證明，故僅依契約書所載，在「債務清償日期」等欄內
登記為：「於票據內訂定」等情，有彰化縣員林地政事務所九十
三年三月二十五日員地一字第０九三０００二０五三號函在卷可
稽（見同上偵續卷第三十二頁）。倘若無訛，本件抵押權之設定
，賴董星與被告間究有無簽發票據，似非必要。又依卷附本件二
張本票所示，其上均無關於「債務清償日期」、「遲延利息」、
「權利存續期限」及「交付利息日期及方法」等事項之記載（見
他字第二二一四號卷第十七頁、第十八頁），則能否以上開本票
資為被告與賴董星間本件抵押債權有關「債務清償日期」、「遲
延利息」、「權利存續期限」及「交付利息日期及方法」等事項
究如何約定之憑證？另依卷內資料，賴董星於偵查中係稱：「（
有無簽發本票？）我只有簽一張六十萬元的本票，上面有我自己
的簽名及地址，至於被告轉讓給李洪素鑾的二張本票是他自己偽
造的」（見同上偵續卷第四十四頁）；於第一審準備程序中又稱
：「當初我拿土地給被告設定，並沒有拿錢，我有簽發本票二百
萬元，我說要錢才來拿，印章也蓋好了，沒多久我跟他借六十萬
元，我有寫六十萬元的借據，沒有簽本票，這兩張本票（指本件
二張本票）並不是我簽的，是被告偽造……」（見第一審卷第四
十三頁）；於第一審審理時復稱：「剛開始設定的時候，我確實
有簽發兩百萬元的本票，但是那張現在在被告那裡，他都沒有拿
出來」、「我簽兩百萬元的本票，不代表他可以用我的名義去簽
一百萬（元）及六十萬元的本票」（見第一審卷第八十六頁），
依此，賴董星雖坦陳有簽發金額分別為二百萬元、六十萬元之本
票或借據各一張給被告，但始終堅指被告未經其授權而偽造本件
二張本票。又被告就其簽發本件二張本票之原因及時間，或稱係
伊在設定本件抵押權並出借六十萬元予賴董星後，經賴董星之授
權而簽發（見同上他字卷第三十六頁反面），或謂賴董星於八十
四年間，因怕所有土地被查封而虛偽設定本件抵押權予伊，但伊
對賴董星並無債權，至八十六年間，伊為申報利息所得稅，始同
時虛偽簽發本件二張本票作為主債務（見偵字第八一三０號卷第
九頁、第十頁），嗣則稱賴董星於設定本件抵押權後，起初均持
支票陸續向伊借款，後來伊覺得麻煩，乃要求賴董星簽發本票，
賴董星即授權伊簽發本件二張本票（見同上偵續卷第二十八頁）
，旋又謂本件抵押權之金額為二百萬元，通常主債權是抵押權金
額之八成，故賴董星同意主債權為一百六十萬元，並授權伊簽發
本件二張本票，該本票上所載日期，係伊為申報利息所得，於事
後所填寫（見同上偵續卷第五十六頁、第五十七頁），前後供述
不盡一致，所辯係賴董星授權伊簽發本件二張本票乙節，是否可
信？再被告已坦陳本件抵押權之設定契約書係賴董星親自在其上
簽名並加蓋印鑑章，但本件二張本票上之金額、日期及「賴董星
」簽名，則均係由伊所填寫，僅其上「賴董星」之印文係賴董星
親自持印章所蓋，且當時伊為土地代書等語（見同上他字卷第三
十五頁反面、第三十六頁；同上偵續卷第二十八頁反面；第一審
卷第一０三頁），依其所述，本件抵押權設定契約書既須由賴董
星親自在其上簽名，賴董星是否有輕易授權被告簽發本件二張本
票之理？被告當時既為土地代書，其於辦理本件抵押權設定登記
時，既知請求賴董星親自在設定契約書上簽名，以昭慎重，而依
其所陳，簽發本件二張本票之目的係在供作本件抵押債權證明之
用，則其在本件二張本票上代為填載金額、日期時，何以竟不知
要求賴董星親自在其上發票人欄內簽名，以避免日後發生爭議？
被告及賴董星既均供陳於本件抵押權設定後，賴董星僅向被告借
款六十萬元，依賴董星所供，其並已簽發面額二百萬元之本票交
被告收執，則其是否猶有罔顧自己權益，竟又授權被告簽發合計
金額高達一百六十萬元之本件二張本票之必要？另賴董星已堅稱
其並未居住在台中市○○區○○路四二八號四樓之二，亦否認曾
收到被告於九十年十月十二日所寄發之郵局存證信函，而依卷附
雙掛號回執影本所示，該存證信函於送達至上址時，似係由社區
管理員代收（見彰化縣員林地政事務所土地登記申請書及其附件
影印卷第七頁），被告於偵查時復陳稱其於將本件二張本票之債
權及本件抵押權讓與李洪素鑾時，因一時聯絡不到賴董星，始以
存證信函通知賴董星（見偵字第八一三０號卷第十頁），證人李
洪素鑾並證陳於查封賴董星之土地後，賴董星曾找過伊，詢問其
並未積欠被告那麼多錢，何以土地會移轉過戶給伊（見第一審卷
第九十五頁）。如果不虛，賴董星前開主張是否仍無足採信？依
前開存證信函影本所載，其內既僅提及賴董星於向被告借款時，
曾開立「借據」二張，並未敘及本件二張本票，能否僅憑被告曾
寄發該存證信函，遽謂被告無偽造本件二張本票之犯行？賴董星
於第一審及原審時均一再陳稱其於收到法院准予拍賣抵押物之裁
定後，曾請教過律師，得知提出異議已經來不及，始未向法院聲
明異議等語（見第一審卷第八十七頁；原審卷第八十二頁）。則
其於收到上開裁定後，究有無向律師請教過？如有，係向何律師
請教，該律師有否告知已來不及提出異議？均饒有研求餘地。實
情為何？關乎被告究否成立偽造有價證券犯行，為維公平正義，
自應詳予查明，乃原審未進一步究明，並於理由內為必要之敘述
，遽行判決，自嫌速斷。檢察官上訴意旨指摘原判決不當，非無
理由，應認有發回更審之原因。又原判決係論處被告背信罪，依
刑事訴訟法第三百七十六條第五款規定雖屬不得上訴第三審之案
件，但檢察官既以被告係犯得上訴第三審之偽造有價證券罪嫌提
起公訴，其上訴仍指被告係犯所起訴之罪名，本院自得予以審判
，併此敘明。另中華民國九十六年罪犯減刑條例，業於九十六年
七月十六日施行，案經發回，並應注意及之。
據上論結，應依刑事訴訟法第三百九十七條、第四百零一條，判
決如主文。
中    華    民    國  九十七  年    十    月    九    日
                      最高法院刑事第七庭
                          審判長法官  謝  俊  雄
                                法官  陳  世  雄
                                法官  魏  新  和
                                法官  吳  信  銘
                                法官  徐  文  亮
      本件正本證明與原本無異
                                      書  記  官
中    華    民    國  九十七  年    十    月   十四   日
                                                    Ｍ


司法院資訊處製作；財團法人民間司法改革基金會備份。
